ACORDAO-COMPLETO-2377281

ACÓRDÃO 2517/2019 ATA 40/2019 - PLENÁRIO

VISTOS, relatados e discutidos estes autos tomada de contas especial (TCE) instaurada pela Caixa Econômica Federal (CAIXA) , em desfavor do Sr. Gilberto Moreira Costa, empregado da CAIXA, em razão de dano ao erário ocorrido em virtude de desvio de recursos provenientes de fraude nas operações de concessão de crédito contratadas na Agência da CAIXA em Ipatinga/MG;
ACORDAM os Ministros do Tribunal de Contas da União, reunidos em sessão de Plenário, ante as razões expostas pelo Relator, em:
9.1. julgar irregulares as contas do Gilberto Moreira Costa  (CPF XXX.215.926-XX) , ex-empregado da CAIXA, com fundamento nos arts. 1º, inciso I, 16, inciso III, alínea "d", da Lei 8.443/1992, c/c os arts. 1º, inciso I, 209, inciso IV, e 214, inciso III, do Regimento Interno do TCU;
9.2. condenar o responsável mencionado no subitem anterior, com fundamento no art. 19, caput, e 23, inciso III, da Lei 8.443/1992, c/c o art. 210 do Regimento Interno do TCU, ao pagamento das quantias a seguir especificadas, com a fixação do prazo de quinze dias, a contar da notificação, para comprovarem, perante o Tribunal (art. 214, inciso III, alínea "a", do Regimento Interno) , o recolhimento da dívida aos cofres da Caixa Econômica Federal, atualizadas monetariamente e acrescidas dos juros de mora, calculados a partir das datas discriminadas até a data do recolhimento, e com o abatimento de valores acaso já satisfeitos, na forma prevista na legislação em vigor.
	Data de ocorrência
	Valor histórico (R$) 

	11/11/2008
	7.557,43

	14/7/2009
	4.164,46

	19/7/2009
	21.176,82

	14/8/2009
	15,808,77

	12/9/2009
	19.929,49

	12/9/2009
	16.163,88

	13/10/2009
	12.999,66

	14/2/2014
	21.379,05

	9.3. aplicar ao Sr. Gilberto Moreira Costa (CPF XXX.215.926-XX) a multa prevista no art. 57 da Lei 8.443/1992, c/c o art. 267 do Regimento Interno, no valor de R$ 50.000,00 (cinquenta mil reais) , com a fixação do prazo de quinze dias, a contar da notificação, para comprovar, perante o Tribunal (art. 214, inciso III, alínea "a", do Regimento Interno) , o recolhimento das dívidas aos cofres do Tesouro Nacional, atualizadas monetariamente desde a data do acórdão até a dos efetivos recolhimentos, se forem pagas após o vencimento, na forma da legislação em vigor
	9.4. aplicar ao Sr. Gilberto Moreira Costa (CPF XXX.215.926-XX) , a multa prevista no art. 58, inciso II, da Lei 8.443/1992, c/c o art. 268, inciso II, do RI/TCU, no valor de R$ 62.237,56 (sessenta e dois mil, duzentos e trinta e sete reais e cinquenta e seis centavos) , fixando-lhe o prazo de 15 (quinze) dias, a contar da notificação, para que comprove, perante o Tribunal (art. 214, inciso III, alínea "a", do Regimento Interno do TCU) , o recolhimento da dívida aos cofres do Tesouro Nacional, atualizada monetariamente desde deste acórdão até a do efetivo recolhimento, se paga após o vencimento, na forma da legislação em vigor;
	9.5. autorizar, desde logo, nos termos do art. 28, inciso II, da Lei 8.443/1992, c/c o art. 219, inciso II, do RI/TCU, a cobrança judicial da dívida caso não atendidas as notificações;
	9.6. autorizar, desde logo, caso solicitado e o processo não tenha sido remetido para cobrança judicial, o pagamento das dívidas em até 36 (trinta e seis) parcelas mensais e consecutivas, nos termos do art. 26 da Lei 8.443/1992, c/c o art. 217 do Regimento Interno/TCU, fixando-se o vencimento da primeira parcela em 15 (quinze) dias, a contar do recebimento da notificação, e o das demais a cada mês, devendo incidir sobre cada valor mensal os correspondentes acréscimos legais, na forma prevista na legislação em vigor, sem prejuízo de alertar o responsável de que a falta de comprovação do recolhimento de qualquer parcela implicará o vencimento antecipado do saldo devedor;
	9.7. considerar grave as infrações cometidas por Gilberto Moreira Costa  (CPF XXX.215.926-XX) , nos termos do art. 60 da Lei 8.443/1992;
	9.8. inabilitar o responsável mencionado no subitem anterior para o exercício de cargo em comissão ou função de confiança no âmbito da Administração Pública pelo período de 8 anos, a teor do disposto no art. 60 da Lei 8.443/1992;
	9.9. dar ciência desta deliberação ao Procurador-Chefe da Procuradoria da República no Estado de Minas Gerais, nos termos do § 3º do art. 16 da Lei 8.443/1992, c/c o § 7º do art. 209 do RI/TCU, para adoção das medidas que entender cabíveis;
	9.10. notificar o responsável e a CAIXA acerca da presente decisão.

Tomada de contas especial instaurada em razão da ocorrência de fraudes em operações de concessão de crédito.

Entidades/órgãos do Governo do Estado de Minas Gerais.

3. Interessados/Responsáveis:
3.1. Responsável: Gilberto Moreira Costa (XXX.215.926-XX).

13.1. Ministros presentes: José Mucio Monteiro (Presidente), Benjamin Zymler, Ana Arraes e Vital do Rêgo (Relator).
13.2. Ministros-Substitutos convocados: Augusto Sherman Cavalcanti, Marcos Bemquerer Costa, André Luís de Carvalho e Weder de Oliveira.

ACORDAO-COMPLETO-2398985

Acórdão 680/2020 - Plenário

VITAL DO RÊGO

Adoto como relatório a instrução de mérito elaborada no âmbito da Secretaria de Controle Externo de Tomada de Contas Especial - SecexTCE, peça 17, que contou com a anuência do escalão gerencial daquela unidade técnica, peças 18 e 19, e aquiescência do representante do MPTCU que atuou no feito, peça 20, transcrita a seguir com os ajustes de forma pertinentes:
INTRODUÇÃO
1.	Cuidam os autos de tomada de contas especial (TCE) instaurada pela Caixa Econômica Federal (CAIXA) , em desfavor do Sr. Gilberto Moreira Costa, empregado da CAIXA, em razão de dano ao erário ocorrido em virtude de fraude nas operações de concessão de crédito contratadas na Agência da CAIXA em Ipatinga/MG, conforme fatos apurados no Processo Administrativo - MG.2604.2013.A.000109.
HISTÓRICO
2.	Em 3/11/2016, com fundamento na IN/TCU 71/2012, alterada pela IN/TCU 76/2016 e DN/TCU 155/2016, a Superintendente Regional Leste de Minas solicitou a instauração da tomada de contas especial (peça 5, p. 74) .
3.	O empregado, à época, Gilberto Moreira Costa, técnico bancário novo, substituto eventual de gerente de relacionamento e de atendimento à Pessoa Física, foi responsabilizado pecuniariamente no processo disciplinar MG.2604.2013.A.000109, cuja apuração resta encerrada. Foi aplicada a penalidade administrativa de demissão por justa causa. 
4.	O fundamento para a instauração da Tomada de Contas Especial, conforme consignado na matriz de responsabilização elaborada pelo tomador de contas, foi a constatação da seguinte irregularidade: 
Desvio de recursos da CAIXA provenientes de fraude nas operações de concessão de crédito contratadas na agência Ipatinga/MG.
5.	O responsável arrolado na fase interna foi devidamente comunicado e, diante da ausência de justificativas suficientes para elidir a irregularidade e da não devolução dos recursos, instaurou-se a tomada de contas especial.
6.	No relatório do Tomador de Contas (peça 6, p. 17-23) , conclui-se pela responsabilidade do Sr. Gilberto Moreira Costa, técnico bancário novo, no desempenho de suas funções como substituto eventual de gerente de relacionamento e de atendimento à Pessoa Física, pela ocorrência do dano ao erário, no valor total original de R$ 119.179,56, oriundo de operações de empréstimos não quitadas na agência. 
7.	Em 9/1/2018, a Controladoria-Geral da União emitiu o relatório de auditoria (peça 6, p. 28-29) , em concordância com o relatório do tomador de contas. O certificado de auditoria e o parecer do dirigente do órgão de controle interno concluíram pela irregularidade das presentes contas (peça 6, p. 30 e 31) .
8.	O ministro responsável pela área atestou haver tomado conhecimento das conclusões contidas no relatório e certificado de auditoria, bem como do parecer conclusivo do dirigente do órgão de controle interno, manifestando-se pela irregularidade das contas, e determinou o encaminhamento do processo ao Tribunal de Contas da União (peça 6, p. 34) .
9.	Na instrução inicial (peça 10) , analisando-se os documentos nos autos, concluiu-se pela necessidade de realização de citação para a irregularidade abaixo: 
9.1.Irregularidade 1: Desvio de recursos da CAIXA provenientes de fraude nas operações de concessão de crédito contratadas na agência Ipatinga/MG.
9.1.1. Descrição da irregularidade: Desvio de recursos da CAIXA provenientes de fraude nas operações de concessão de crédito contratadas na agência Ipatinga/MG, por meio de validação de documentos falsificados, inserção de dados fraudados no sistema de avaliação de crédito, além de extrapolação de suas funções e locupletação dos recursos financeiros obtidos.
9.1.2. Evidências da irregularidade: Processo Administrativo - MG.2604.2013.A.000109: Relatório Conclusivo (peça 3, p. 60-84) ; parecer da área jurídica, por meio da Nota Jurídica JURIR/MG 453/13 (peça 3, p. 94-99 e peça 4, p. 1-11) ; Julgamento pelo Conselho Disciplinar Regional/BH - CDR 10/2014 (peça 4, p. 48 e 49) , em 1ª instância e Julgamento pelo Conselho Disciplinar da Matriz - CDM 31/2014 - Turma 3 (peça 4, p. 69-70) , em 2ª instância.
9.1.3. Normas infringidas: Subitens 11.2.1.2 - "valer-se do cargo ou função para tirar proveito pessoal, 11.2.1.11 - "descumprir leis, regulamentos, normas e atos da Administração" e 11.3.1.4 - "improbidade" do MN RH 053 - Regulamento de Pessoal da CAIXA.
9.2. Débitos relacionados ao responsável Gilberto Moreira Costa:
	Data de ocorrência
	Valor histórico (R$) 

	11/11/2008
	7.557,43

	14/7/2009
	4.164,46

	19/7/2009
	21.176,82

	14/8/2009
	15,808,77

	12/9/2009
	19.929,49

	12/9/2009
	16.163,88

	13/10/2009
	12.999,66

	14/2/2014
	21.379,05

9.2.1. Cofre credor: Caixa Econômica Federal.
9.2.2. Responsável: Gilberto Moreira Costa.
9.2.2.1. Conduta: Fraudar operações concessão de crédito contratadas na Agência Ipatinga/MG, por meio dos seguintes procedimentos:
- colher e validar documentos falsificados para tomada de crédito; 
- diligenciar a inserção e dados no sistema para obtenção da aprovação do crédito; 
- abusar do privilégio de sua condição de empregado CAIXA, na função de gerente, e das atribuições que lhe foram confiadas; 
- extrapolar suas atribuições funcionais, caracterizando desvio de função, para conceder empréstimos;
- obter proveito pessoal dos recursos financeiros envolvidos na fraude, proporcionando que pessoas de seu grupo familiar e terceiros se locupletassem desses.
9.2.2.2. Nexo de causalidade: A fraude nas operações de concessão de crédito contratadas na Agência Ipatinga/MG resultou em prejuízo à CAIXA.
9.2.2.3. Culpabilidade: não há excludentes de ilicitude, de culpabilidade e de punibilidade; é razoável supor que o responsável tinha consciência da ilicitude de sua conduta; era exigível conduta diversa da praticada, qual seja, não fraudar as operações de concessão de crédito contratadas na Agência Ipatinga/MG. 
10. Encaminhamento: citação.
11.	 Em cumprimento ao pronunciamento da unidade (peça 10) , foi efetuada a citação do responsável, nos moldes adiante:
a)	 Sr. Gilberto Moreira Costa - promovida a citação do responsável, conforme delineado adiante:
	Comunicação: Ofício 1380/2019-TCU/Secex-TCE (peça 13) 
Data da Expedição: 4/4/2019
Data da Ciência: 17/4/2019 (peça 14) 
Nome Recebedor: Aparecida da Glória Oliveira Sousa
Observação: Ofício enviado para o endereço do responsável, conforme pesquisa de endereço no Sistema CPF da Receita Federal (peça 8) 
Fim do prazo para a defesa: 2/5/2019
	
12.	 Conforme Despacho de Conclusão das Comunicações Processuais (peça 15) , informamos que as providências inerentes às comunicações processuais foram concluídas. 
13.	 Transcorrido o prazo regimental, o responsável permaneceu silente, devendo ser considerado revel, nos termos do art. 12, §3º, da Lei 8.443/1992.
ANÁLISE DOS PRESSUPOSTOS DE PROCEDIBILIDADE DA IN/TCU 71/2012
Prejuízo ao Contraditório e Ampla Defesa
14.	 Verifica-se que não houve o transcurso de mais de dez anos desde o fato gerador sem que tenha havido a notificação do responsável pela autoridade administrativa federal competente (art. 6º, inciso II, c/c art. 19 da IN/TCU 71/2012, modificada pela IN/TCU 76/2016 uma vez que os valores cobrados datam de 11/11/2009 a 14/2/2014 (peça 5, p. 66-72) , e o responsável foi notificado sobre a irregularidade, pela autoridade administrativa competente, conforme abaixo:
14.1. Gilberto Moreira Costa, por meio do edital acostado à peça 6, p. 11, publicado em 12/9/2016.
14.2. Ademais, foi notificado desta TCE no endereço proveniente do Sistema CPF da Receita Federal, todos antes do prazo de dez anos.
Valor de Constituição da TCE 	
15.	 Verifica-se que o valor atualizado do débito apurado (sem juros) em 1/1/2017 é superior a R$ 100.000,00, na forma estabelecida conforme os arts. 6º, inciso I, e 19 da IN/TCU 71/2012, modificada pela IN/TCU 76/2016	, uma vez que, originalmente, o débito corresponde a R$ 119.179,56 (peça 5, p. 66-72) . 
16.	 A tomada de contas especial está, assim, devidamente constituída e em condição de ser instruída. 
EXAME TÉCNICO
Da validade das notificações:
17.	 Preliminarmente, cumpre tecer breves considerações sobre a forma como são realizadas as comunicações processuais no TCU. A esse respeito, destacam-se o art. 179, do Regimento Interno do TCU (Resolução 155, de 4/12/2002) e o art. 4º, inciso III, § 1º, da Resolução TCU 170, de 30 de junho de 2004, in verbis:
Art. 179. A citação, a audiência ou a notificação, bem como a comunicação de diligência, farse-ão:
I - mediante ciência da parte, efetivada por servidor designado, por meio eletrônico, fac-símile, telegrama ou qualquer outra forma, desde que fique confirmada inequivocamente a entrega da comunicação ao destinatário;
II - mediante carta registrada, com aviso de recebimento que comprove a entrega no endereço do destinatário;
III - por edital publicado no Diário Oficial da União, quando o seu destinatário não for localizado
 (...) 
Art. 3º As comunicações serão dirigidas ao responsável, ou ao interessado, ou ao dirigente de órgão ou entidade, ou ao representante legal ou ao procurador constituído nos autos, com poderes expressos no mandato para esse fim, por meio de:
I - correio eletrônico, fac-símile ou telegrama;
II - servidor designado;
III - carta registrada, com aviso de recebimento;
IV - edital publicado no Diário Oficial da União, quando o seu destinatário não for localizado, nas hipóteses em que seja necessário o exercício de defesa.
Art. 4º. Consideram-se entregues as comunicações:
I - efetivadas conforme disposto nos incisos I e II do artigo anterior, mediante confirmação da ciência do destinatário;
II - realizadas na forma prevista no inciso III do artigo anterior, com o retorno do aviso de recebimento, entregue comprovadamente no endereço do destinatário;
III - na data de publicação do edital no Diário Oficial da União, quando realizadas na forma prevista no inciso IV do artigo anterior.
§ 1º O endereço do destinatário deverá ser previamente confirmado mediante consulta aos sistemas disponíveis ao Tribunal ou a outros meios de informação, a qual deverá ser juntada ao respectivo processo.
 (...) 
18.	 Bem se vê, portanto, que a validade da citação via postal não depende de que o aviso de recebimento seja assinado pelo próprio destinatário da comunicação, o que dispensa, no caso em tela, a entrega do AR em "mãos próprias". A exigência da norma é no sentido de o Tribunal verificar se a correspondência foi entregue no endereço correto, residindo aqui a necessidade de certeza inequívoca. 
19.	 Não é outra a orientação da jurisprudência do TCU, conforme se verifica dos julgados a seguir transcritos:
São válidas as comunicações processuais entregues, mediante carta registrada, no endereço correto do responsável, não havendo necessidade de que o recebimento seja feito por ele próprio (Acórdão 3648/2013-TCU-Segunda Câmara, Relator Ministro José Jorge) ;
É prescindível a entrega pessoal das comunicações pelo TCU, razão pela qual não há necessidade de que o aviso de recebimento seja assinado pelo próprio destinatário. Entregandose a correspondência no endereço correto do destinatário, presume-se o recebimento da citação. (Acórdão 1019/2008-TCU-Plenário, Relator Ministro Benjamin Zymler) ;
As comunicações do TCU, inclusive as citações, deverão ser realizadas mediante Aviso de Recebimento - AR, via Caixa Econômica Federal, bastando para sua validade que se demonstre que a correspondência foi entregue no endereço correto. (Acórdão 1526/2007-TCU-Plenário, Relator Ministro Aroldo Cedraz) .
20.	 A validade do critério de comunicação processual do TCU foi referendada pelo Supremo Tribunal Federal, nos termos do julgamento do MS-AgR 25.816/DF, por meio do qual se afirmou a desnecessidade da ciência pessoal do interessado, entendendo-se suficiente a comprovação da entrega do "AR" no endereço do destinatário:
EMENTA: AGRAVO REGIMENTAL. MANDADO DE SEGURANÇA. DESNECESSIDADE DE INTIMAÇÃO PESSOAL DAS DECISÕES DO TRIBUNAL DE CONTAS DA UNIÃO. ART. 179 DO REGIMENTO INTERNO DO TCU. INTIMAÇÃO DO ATO IMPUGNADO POR CARTA REGISTRADA, INICIADO O PRAZO DO ART. 18 DA LEI nº 1.533/51 DA DATA CONSTANTE DO AVISO DE RECEBIMENTO. DECADÊNCIA RECONHECIDA. AGRAVO IMPROVIDO.
O envio de carta registrada com aviso de recebimento está expressamente enumerado entre os meios de comunicação de que dispõe o Tribunal de Contas da União para proceder às suas intimações.
O inciso II do art. 179 do Regimento Interno do TCU é claro ao exigir apenas a comprovação da entrega no endereço do destinatário, bastando o aviso de recebimento simples. 
21.	 No caso vertente, a citação do responsável se deu em endereço proveniente de pesquisa de endereços realizada pelo TCU, especificamente à base de dados do Sistema CPF da Receita Federal (vide parágrafo 11) e mesmo tendo sido recebida por pessoa diversa, a entrega do ofício citatório nesse endereço ficou comprovada.
22.	 Nos processos do TCU, a revelia não leva à presunção de que seriam verdadeiras todas as imputações levantadas contra os responsáveis, diferentemente do que ocorre no processo civil, em que a revelia do réu opera a presunção da verdade dos fatos narrados pelo autor. Dessa forma, a avaliação da responsabilidade do responsável não pode prescindir da prova existente no processo ou para ele carreada. 
23.	 Ao não apresentar sua defesa, o responsável deixou de produzir prova da regular aplicação dos recursos sob sua responsabilidade, em afronta às normas que impõem o julgamento das contas dos demais responsáveis que derem causa a perda, extravio ou outra irregularidade de que resulte dano ao Erário, conforme Art. 1º, inciso I da Lei Orgânica do TCU.
24.	 Mesmo as alegações de defesa não sendo apresentadas, considerando o princípio da verdade real que rege esta Corte, procurou-se buscar, em manifestações do responsável, na fase interna desta Tomada de Contas Especial, se havia algum argumento que pudesse ser aproveitado a seu favor. 
25.	 O responsável se manifestou na fase interna. Na defesa escrita (peça 4, p. 26-46) , o Sr. Gilberto Moreira Costa levanta vários aspectos, segundo ele, não observados pela comissão na análise do Relatório Conclusivo, como: o trabalho extenuante aliado às metas inatingíveis, a omissão de análise dos contratos resultados de operações exitosas, a inexistência de provas relativas à alegada vantagem pessoal, despreparo dos estagiários admitidos e dedicados à preparação de cadastros dos clientes e documentação para contratos com a CAIXA. Os quais não foram acatados pela comissão julgadora.
26.	 Em sede de recurso (peça 4, p. 52-67) , o responsável alega que não houve proveito por ele das concessões de crédito feitas, que as perdas provenientes das inadimplências contratuais fazem parte da atividade de risco de operações financeiras, e, por fim, reforça a tese de que os equívocos acontecem por culpa das metas extraordinárias impostas pela CAIXA aos seus empregados. 
27.	 Todavia, o Conselho considerou os seguintes fatos: 
	a) o arrolado tinha ciência da prática indevida com as linhas de créditos Construcard, por ele concedidos, nos quais, é simulada compra em loja credenciada e parte do valor é repassado ao tomador ou terceiros; 
	b) repasses de parte do valor contratado junto à CAIXA, do credenciado ao tomador ou terceiros, por intermédio de cheques, nos quais consta o visto do arrolado, alguns desses cheques nominais ao próprio; 
	c) inúmeras e recorrentes concessões com descumprimentos de normativos, bem como inserção de informações falsas nos sistemas da CAIXA, as quais acarretaram situações de inadimplência e consequente prejuízo à CAIXA; 
	d) além desses títulos que acarretaram prejuízo à CAIXA trazidos aos autos, houve a anulação de um contrato decretada pela Justiça Federal, pela qual a CAIXA foi condenada a reparar a tomadora do empréstimo e assumir o prejuízo do contrato, tudo isso decorrente da conduta dolosa do empregado; 
	e) entendeu-se que os ilícitos identificados pela comissão apuradora tipificam a improbidade de acordo com o apontado no parecer jurídico e conforme descrito na letra "a" do artigo 482 da CLT
28.	 Desta feita, não há, assim, nenhum argumento que possa vir a ser analisado e posteriormente servir para afastar as irregularidades apontadas.
PRESCRIÇÃO DA PRETENSÃO PUNITIVA
29.	 Vale ressaltar que a pretensão punitiva, conforme Acórdão 1441/2016-TCU-Plenário, Relator Ministro Benjamin Zymler, que uniformizou a jurisprudência acerca dessa questão, subordinase ao prazo geral de prescrição indicado no art. 205, do Código Civil, que é de dez anos, contado da data de ocorrência da irregularidade sancionada, nos termos do art. 189, do Código Civil, sendo este prazo interrompido pelo ato que ordenar a citação, a audiência ou a oitiva do responsável.
30.	 No caso em exame, não ocorreu a prescrição, uma vez que os valores cobrados datam de 11/11/2009 a 14/2/2014 (peça 5, p. 66-72) e o ato de ordenação da citação ocorreu em 3/4/2019.
31.	Em se tratando de processo em que a parte interessada não se manifestou acerca das irregularidades imputadas, não há elementos para que se possa efetivamente aferir e reconhecer a ocorrência de boa-fé na conduta do responsável, podendo este Tribunal, desde logo, proferir o julgamento de mérito pela irregularidade das contas, conforme os termos dos §§ 2º e 6º do art. 202 do Regimento Interno do TCU (Acórdão 2064/2011-TCU-Primeira Câmara, relator Ministro Ubiratan Aguiar; Acórdão 6182/2011-TCU-Primeira Câmara, relator Ministro Weber de Oliveira; Acórdão 4072/2010-TCU-Primeira Câmara, relator Ministro Valmir Campelo; Acórdão 1189/2009-TCU-Primeira Câmara, relator Ministro Marcos Bemquerer; e Acórdão 731/2008-TCU-Plenário, relator Ministro Aroldo Cedraz) .
32. Dessa forma, o responsável deve ser considerado revel, nos termos do art. 12, §3º, da Lei 8.443/1992, devendo as contas serem julgadas irregulares, condenando-o ao débito apurado.
CONCLUSÃO
33.	 Em face da análise promovida na seção "Exame Técnico", verifica-se que o responsável não logrou comprovar a boa e regular aplicação dos recursos. E, instado a se manifestar, optou pelo silêncio, configurando a revelia, nos termos do § 3º, do art. 12, da Lei 8.443/1992.
34.	 Vale ressaltar que a jurisprudência pacífica nesta Corte é no sentido da imprescritibilidade das ações de ressarcimento ao erário (Súmula TCU 282) . Dessa forma, identificado dano ao erário, devese instaurar e julgar o processo de tomada de contas especial para responsabilizar seus agentes causadores, respeitando o direito ao contraditório e à ampla defesa, independentemente de quando ocorreram os atos impugnados.
35. Verifica-se também que não houve a prescrição da pretensão punitiva, conforme análise já realizada.
36.	 Tendo em vista que não constam dos autos elementos que permitam reconhecer a boa-fé do responsável, sugere-se que as suas contas sejam julgadas irregulares, nos termos do art. 202, § 6º, do RI/TCU, com a imputação do débito atualizado monetariamente e acrescido de juros de mora, nos termos do art. 202, §1º do RI/TCU, descontado o valor eventualmente recolhido.
37.	 Por fim, como não houve elementos que pudessem modificar o entendimento acerca das irregularidades em apuração, mantém-se a matriz de responsabilização presente em anexo.
PROPOSTA DE ENCAMINHAMENTO
	Diante do exposto, submetemos os autos à consideração superior, propondo ao Tribunal:
a)	considerar revel o responsável Gilberto Moreira Costa (CPF XXX.215.926-XX) , para todos os efeitos, dando-se prosseguimento ao processo, com fulcro no art. 12, § 3º, da Lei 8.443/1992; 
b)	julgar irregulares, nos termos dos arts. 1º, inciso I, 16, inciso III, alínea "d", da Lei 8.443/1992, c/c os arts. 19 e 23, inciso III, da mesma Lei, as contas do responsável Gilberto Moreira Costa  (CPF XXX.215.926-XX) , condenando-o ao pagamento das importâncias a seguir especificadas, atualizadas monetariamente e acrescidas dos juros de mora, calculadas a partir das datas discriminadas até a data da efetiva quitação do débito, fixando-lhe o prazo de quinze dias, para que comprove, perante o Tribunal, o recolhimento das referidas quantias aos cofres da Caixa Econômica Federal, nos termos do art. 23, inciso III, alínea "a", da citada lei, c/c o art. 214, inciso III, alínea "a", do Regimento Interno;  
Débitos relacionados ao responsável Gilberto Moreira Costa (CPF XXX.215.926-XX) :
	Data de ocorrência
	Valor histórico

	11/11/2008
	7.557,43

	14/7/2009
	4.164,46

	19/7/2009
	21.176,82

	14/8/2009
	15,808,77

	12/9/2009
	19.929,49

	12/9/2009
	16.163,88

	13/10/2009
	12.999,66

	14/2/2014
	21.379,05

Valor atualizado do débito (com juros) , em 19/9/2019: R$ 267.873,04
c)	aplicar ao responsável Gilberto Moreira Costa (CPF XXX.215.926-XX) , a multa prevista no art. 57, da Lei 8.443/1992, c/c o art. 267, do RI/TCU, fixando-lhe o prazo de quinze dias, a contar da notificação, para que comprove, perante o Tribunal (art. 214, inciso III, alínea a, do Regimento Interno do TCU) , o recolhimento da dívida aos cofres do Tesouro Nacional, atualizada monetariamente desde a data do acórdão que vier a ser proferido por este Tribunal até a do efetivo recolhimento, se paga após o vencimento, na forma da legislação em vigor;
d)	autorizar, desde logo, a cobrança judicial das dívidas, caso não atendida a notificação, na forma do disposto no art. 28, inciso II, da Lei 8.443/1992;
e)	autorizar também, desde logo, se requerido, com fundamento no art. 28, inciso I, da Lei 8.443/1992, c/c o art. 217, §§ 1º e 2º, do Regimento Interno, o parcelamento das dívidas em até 36 parcelas, incidindo, sobre cada parcela, corrigida monetariamente, os correspondentes acréscimos legais, fixando-lhe o prazo de quinze dias, a contar do recebimento da notificação, para comprovar, perante o Tribunal, o recolhimento da primeira parcela, e de trinta dias, a contar da parcela anterior, para comprovar o recolhimento das demais parcelas, devendo incidir, sobre cada valor mensal, atualizado monetariamente, os juros de mora devidos, no caso do débito, na forma prevista na legislação em vigor, alertando o responsável de que a falta de comprovação do recolhimento de qualquer parcela importará o vencimento antecipado do saldo devedor, nos termos do § 2º do art. 217 do Regimento Interno deste Tribunal; 
f)	enviar cópia do Acórdão a ser prolatado, bem como do Relatório e do Voto que o fundamentarem à Procuradoria da República no Estado de Minas Gerais, nos termos do § 3º do art. 16 da Lei 8.443/1992, c/c o § 7º do art. 209 do Regimento Interno do TCU, para adoção das medidas cabíveis; e
g)	enviar cópia do Acórdão que vier a ser proferido à Caixa Econômica Federal e ao responsável, para ciência, informando que a presente deliberação, acompanhada do Relatório e do Voto que a fundamenta, está disponível para a consulta no endereço www.tcu.gov.br/acordaos, além de esclarecer que, caso requerido, o TCU poderá fornecer sem custos as correspondentes cópias, de forma impressa.
É o relatório.

não há.

Procurador Sergio Ricardo Costa Caribé.

TOMADA DE CONTAS ESPECIAL. FRAUDE NA CONCESSÃO DE CRÉDITOS PELA AGÊNCIA DA CAIXA ECONÔMICA FEDERAL EM IPATINGA/MG. CITAÇÃO DO RESPONSÁVEL. REVELIA. CONTAS IRREGULARES. DÉBITO. MULTA. INABILITAÇÃO PARA O EXERCÍCIO DE CARGO EM COMISSÃO OU FUNÇÃO DE CONFIANÇA NA ADMINISTRAÇÃO PÚBLICA PELO PERÍODO DE CINCO ANOS. NOTIFICAÇÃO.

TOMADA DE CONTAS ESPECIAL (TCE)

Secretaria de Controle Externo de Tomada de Contas Especial (SecexTCE).

Em apreciação, tomada de contas especial (TCE) instaurada pela Caixa Econômica Federal (CAIXA) , em desfavor do Sr. Gilberto Moreira Costa, empregado da CAIXA, em razão de dano ao erário ocorrido em virtude de desvio de recursos provenientes de fraude nas operações de concessão de crédito contratadas na Agência da CAIXA em Ipatinga/MG.
A conduta do responsável, na qualidade de substituto eventual de gerente de relacionamento e de atendimento à pessoa física, foi devidamente apurada no processo disciplinar MG.2604.2013.A.000109, com a aplicação da penalidade administrativa de demissão por justa causa.
Na fase interna, o relatório do tomador de contas (peça 6, p. 17-23) concluiu pela responsabilização do Sr. Gilberto Moreira Costa pela ocorrência do dano ao erário, no valor total original de R$ 119.179,56, oriundo de operações de empréstimos não quitadas na agência.
A Controladoria-Geral da União manifestou-se de acordo com as conclusões do tomador de contas, em relatório de auditoria à peça 6, p. 28-29. O certificado de auditoria e o parecer do dirigente do órgão de controle interno concluíram pela irregularidade das presentes contas (peça 6, p. 30 e 31) . O ministro supervisor da área atestou ter tomado conhecimento das conclusões lavradas no âmbito do órgão de controle interno (peça 6, p. 34) .
No âmbito do TCU, o responsável foi citado (peça 13) , com aviso de recebimento à peça 14, pela irregularidade relacionada a desvio de recursos da CAIXA provenientes de fraude nas operações de concessão de crédito contratadas na agência Ipatinga/MG, por meio de validação de documentos falsificados, inserção de dados fraudados no sistema de avaliação de crédito, além de extrapolação de suas funções e locupletação dos recursos financeiros obtidos.
Constatada a inércia do responsável em relação ao chamamento por esta Corte de Contas, a Secretaria de Controle Externo de Tomada de Contas Especial - SecexTCE, em manifestações às peças 17 a 19, acompanhada pelo representante do MPTCU que atuou no feito, Procurador Sérgio Ricardo Costa Caribé, em parecer à peça 20, pugna pela aplicação dos efeitos da revelia, nos termos do art. 12, § 3º, da Lei 8.443/1992, para, no mérito, propor o julgamento das presentes contas especiais pela irregularidade, com a condenação em débito do responsável pela totalidade dos valores desviados, e aplicação da multa prevista no art. 57 da Lei 8.443/1992.
Manifesto minha concordância com os pareceres prévios, transcritos no relatório precedente, cujos argumentos acolho em minhas razões de decidir sem prejuízo de tecer os breves comentários que se seguem.
De início, considerando a inércia do responsável, que foi devidamente citado na forma regimental (peça 13) , com ciência à peça 14, aplico os efeitos da revelia tratados no art. 12, § 3º, da Lei 8.443/1992.
Com relação ao mérito, fortes são as evidências de que o responsável agiu de forma dolosa com vistas a fraudar as operações de concessão de crédito contratadas na agência da CAIXA onde trabalhava, agência Ipatinga/MG, por meio de falsificação de documentos e inserção de informações falsas nos sistemas do banco, utilizando-se, para tanto, de sua condição de substituto eventual de gerente de relacionamento e de atendimento à pessoa física da agência em questão.
As evidências de tais irregularidades constam do Processo Administrativo - MG.2604.2013.A.000109: Relatório Conclusivo (peça 3, p. 60-84) ; parecer da área jurídica, por meio da Nota Jurídica JURIR/MG 453/13 (peça 3, p. 94-99 e peça 4, p. 1-11) ; Julgamento pelo Conselho Disciplinar Regional/BH - CDR 10/2014 (peça 4, p. 48 e 49) , em 1ª instância e Julgamento pelo Conselho Disciplinar da Matriz - CDM 31/2014 - Turma 3 (peça 4, p. 69-70) , em 2ª instância.
Com relação ao encaminhamento sugerido pela unidade técnica, acolho a proposta de aplicação de multa proporcional ao débito, dentro dos limites previstos no art. 57 da Lei 8.443/1992. 
Em função das graves infrações cometidas pela responsável, acrescento a aplicação da multa prevista no art. 58, II, da Lei 8.443/1992, cujo valor arbitro em R$ 62.237,56, montante máximo permitido pela Portaria-TCU 44/2019.
Da mesma forma, também em acréscimo à proposta de encaminhamento dos pareceres prévios, procedo à inabilitação do responsável, pelo período de oito anos, para o exercício de cargo em comissão ou função de confiança no âmbito da Administração Pública, nos termos do art. 60 da Lei 8.443/1992.
	Com essas considerações, VOTO para que o Tribunal aprove a minuta de Acórdão que ora submeto à consideração deste colegiado.
 
TCU, Sala das Sessões Ministro Luciano Brandão Alves de Souza, em 16 de outubro de 2019.
Ministro VITAL DO RÊGO 
Relator